【裁判字號】    89,易,840
【裁判日期】    901211
【裁判案由】    竊佔
【裁判全文】
臺灣士林地方法院刑事判決                          八十九年度易字第八四號
    公  訴  人  臺灣士林地方法院檢察署檢察官
    被      告  甲○○
    選任辯護人  林清源
                莊乾城
右列被告因竊佔案件，經檢察官提起公訴（八十七年度偵字第一０四一三號），本院
判決如左：
    主  文
甲○○意圖為自己不法之利益，而竊佔他人之不動產，處有期徒刑壹年，緩刑參年。
    事  實
一、甲○○係建盈鋼鐵股份有限公司之實際負責人，明知所有權人己○○、黃馬麗芳
    、黃偉桐、黃瓊操、黃文操、黃愛珍、馬汝崑、馬汝偉、馬明崑共有坐落在台北
    市○○區○○段三小段四一二、四一三、四一四、四一五地號之土地，並非其所
    有，亦明知甲○○並未向土地共有人承租土地或以其他方式取得使用權源，因共
    有人皆為菲律賓籍華僑，長年未定居台灣，甲○○竟意圖為自己不法之利益，於
    民國七十七年間起陸續在上揭土地上堆放鋼鐵，作為建盈鋼鐵股份有限公司之營
    業場所，並逐日擴大佔有土地之範圍，嗣佔有如附圖所示Ｅ、Ｆ１、Ｆ２、Ｇ、
    Ｈ、Ｉ、Ｊ、Ｋ、Ｌ、Ｍ、Ｎ、Ｏ、Ｐ部分之土地設置貨櫃屋、廢棄車、鋼筋柱
    子、木屋、雞籠等物，並於其間相連之土地放置大型吊車、天車鐵架等物、使工
    人於其間裁鐵工作，以竊佔之。嗣於八十七年十月間因土地所有權人己○○返國
    巡視發現，始報警循線查獲。
二、案經被害人己○○訴由臺北市政府警察局北投分局報請臺灣士林地方法院檢察署
    檢察官偵查起訴。
        理  由
一、訊據被告甲○○坦承佔有使用系爭土地之事實，惟矢口否認有何竊佔犯行，辯稱
    ：伊於民國六十六年、六十七年間與王命佃一起做鋼鐵生意，當時就已經開始使
    用系爭土地，王命佃告知已向朋友購買系爭土地，因故未辦理過戶，伊乃認為有
    使用權源，王命佃去世後伊仍繼續使用，其間從未遭人索討土地，伊並未有竊佔
    之故意，況且伊縱有竊佔犯行，本件業已罹於追訴權時效等語。經查：
    (一)本件被告使用系爭土地之事實，業據被告自承在卷（見九十年一月十九日勘驗
      筆錄），復據臺灣士林地方法院檢察署檢察官及本院勘驗現場屬實，並有現場
      照片多幀附卷可稽，又被告使用如附圖所示Ｅ、Ｆ１、Ｆ２、Ｇ、Ｈ、Ｉ、Ｊ
      、Ｋ、Ｌ、Ｍ、Ｎ、Ｏ、Ｐ部分之土地設置貨櫃屋、廢棄車、鋼筋柱子、木屋
      、雞籠等物，且使用其間相連土地之事實，亦經本院囑託台北市士林地政事務
      所測量後制作測量成果圖附卷可稽，應堪認定。
    (二)程序方面，本件首應查明者，乃被告使用上揭土地是否業已罹於時效。本件係
      於八十七年十一月三日經告訴人提出告訴後由臺灣士林地方法院檢察署開始偵
      查，因此，應審查者，乃被告佔有系爭土地之時間是否於七十五年十一月三日
      之前即開始佔有？
      (1)本院向行政院農業委員會林務局調閱系爭土地自七十五年起至八十七止之歷
        年農業航空測量照片（以下簡稱航空照片），觀其變化情形，於七十五年六
        月、七十六年八月、七十六年十一月系爭四筆土地上均未有工寮或機具等工
        作物，其間四筆土地之色塊雖不相同，惟無從顯示該區域有被整地之跡象，
        且該地亦無圍籬之情形，更未有士林地檢署檢察官及本院至現場勘驗時之貨
        櫃屋、儲藏室、大型吊車、天車鋼架（見偵查卷第一五七至第一六六頁現場
        照片）等工作物，以該天車鋼架體積之朔大，航空照片要無未加顯示之理。
        至七十七年十月之航空照片上則有堆積物品之跡象，其後七十八年六月、七
        十九年八月之航空照片顯示系爭土地上被堆置面積大致相符，及至八十年八
        月之航空照片則顯示被堆置範圍擴大，八十一年四月始有工作物出現，然比
        對上揭工作物之位置以及範圍亦小於前揭本院勘驗現場被告使用之範圍，使
        用情形亦不相同。據此，以航空照片所示，尚無從證明被告於七十七年十月
        之前有以設置工作物或堆放物品使用系爭土地之事實，而且嗣後使用之範圍
        亦與本院勘驗現場時並不相符。
      (2)證人王庚申於偵查中證稱：被告在六十六年間就開始在該處作倉庫、加工，
        使用範圍與現在差不多等語；證人林頭於偵查中證稱：六十六年間我認識被
        告時，被告就在那裡做了等語；證人丙○○於偵查中證稱：我認識被告時，
        被告就在那裡做了等語；證人即該處自五十九年至七十九年之里長丁○○證
        稱：在一、二十年前去過現場，應該有二十年了，只進去過一次，約十幾年
        前去過現場，看到一個公車殼另有工人在裁鐵等語（見本院九十年十一月二
        十七日審理筆錄）；證人庚○○證稱：七十年間擔任公司股東時公司就在大
        度路了，現場使用情形伊未特別注意等語（見本院九十年十一月二十七日審
        理筆錄）。經查：證人王庚申乃晉盛鋼鐵公司之監察人、庚○○為公司股東
        及監察人，其與晉盛公司及被告有利害關係，證詞是否可信已有可疑。再觀
        諸證人上揭證詞，暫不論證人所供被告使用之時間語多模糊、所供使用之範
        圍亦未斟明確，而大度路既在六十九年十月二十日始經政府公告徵收，其後
        才填平與系爭四一二至四一五之土地相連，則被告如何可能於六十六年間即
        使用系爭土地？證人王庚申、林頭所證被告六十六年間即開始使用乙情，亦
        有可疑。況且，對照上揭航空照片結果，七十五年間時系爭土地上根本還是
        空地一片，並未有倉庫或其他工作物，核與證人證述情節亦不相符，則被告
        是否使用該地？若有使用究竟如何使用土地？是偶然利用該處裁鐵？或長期
        將該處置於自己實力支配之下使用？又被告置於自己實力支配下之使用範圍
        ，是否一開始即如本院至現場勘驗之範圍？或嗣後才擴張？證人證詞尚不足
        以積極證明「被告自七十五年十一月三日以前（時效計算之最後行為時）即
        開始佔有系爭土地，且佔有的範圍與現今相同」之事實。
      (3)證人乙○○即七十一年間起至八十年間止之該處管區警員，於本院證稱：七
        十一年任職時該處已被倒土，被告是後來使用的，大度路拓寬後，該地放了
        鋼筋及一個空車殼，時間不確定，其他均未使用，現有的儲藏室、工寮及平
        房當時並沒有，於九十年四月間系爭土地上存在的許多工作物是當時沒有的
        等語（見本院九十年四月三十日訊問筆錄）。證人戊○○即該處八十一年間
        至八十四年五月間之管區警員證稱：剛任職時該處有空車殼、鋼筋，任職一
        年多即八十二年至八十三年間現場又出現貨櫃屋，九十年四月間去查看時現
        場許多工作物是以前沒有的（見本院九十年四月三十日訊問筆錄）。按證人
        乙○○證詞不能證明被告自七十五年十一月間已開始佔有，又核對證人乙○○及戊○○所證，大多數之工作物是在乙○○八十年間離職後才有的，且在
        證人戊○○任職期間與離職後使用情形亦不相同，設置工作物係逐漸增加，
        此節核與上揭航空照片所示相符，亦足證被告置於自己實力支配之佔有面積
        、範圍並非一開始即確定，而是逐日擴大，就擴大之土地而言乃是新的佔有
        事實。
      綜上，經調查證據結果，不能證明被告於七十五年十一月三日之前即佔有系爭
      土地，被告所辯本件追訴權時效業已消滅乙節，尚不足採之。
    (三)應再查明者，乃被告有無竊佔之故意。
      (1)被告於本院辯稱：王命佃生前曾告知向朋友買地，然未辦理過戶等語，然查
        ，被告於告訴人提出告訴後本案甫偵查之初辯稱：「王命佃有無租賃或委託
        我不清楚」、「王命佃死後未見土地權利人前來要土地，就繼續使用」「沒
        有人授權使用」，被告從未辯稱「購買土地未辦過戶」之情，倘若被告果真
        在主觀上相信此節事實而據以使用土地，何以對此有利之事實未曾提出抗辯
        ，卻主張對於王命佃之使用權源不清楚之事實，被告所辯「相信王命佃購買
        土地」乙節，不足採信。
      (2)被告使用系爭土地從未與土地所有權人接洽，從未取得使用之權源，使用期
        間亦從未支付任何租金或其他名目之對價之事實，業據告訴人指訴詳實，被
        告亦不爭執。據被告於審理中供稱原晉盛公司乃被告與王命佃合夥經營，而
        王命佃在晉盛公司之股份均已退股之事實，又查建盈公司乃於七十四年十月
        設立，名義上負責人為被告之子，實際負責人為被告本人乙節，有建盈公司
        設立及變更登記事項卡在卷可稽，且據被告供稱在卷。本件土地之使用既在
        七十五年十一月間之後，業據上述，斯時建盈公司早已成立，則主要使用系
        爭土地者乃被告為實際負責人之建盈公司，與王命佃根本已無關係，被告推
        委王命佃之詞，不僅毫無任何證據為證，而且完全規避「被告」使用土地之
        事實。再按公司所在之營業場所設於何處、取得來源如何，乃公司經營重要
        事項，也是公司經營之主要成本項目，是以，以被告在晉盛公司與建盈公司
        之實際公司負責人地位觀之，對於公司營業所在之土地權源，焉有含混不知
        而不在其慎重考慮之列，被告所辯無主觀故意云云，顯重大違悖社會常情，
        不足採之。被告對於無權使用他人土地之事實應知悉明確，被告自有竊佔之
        故意及為自己不法利益之意圖，縱使被告未有竊佔之直接故意，對於無權使
  用他人土地之竊佔事實，亦有間接故意，應堪認定。綜上，本件事證明確，
        被告竊佔犯行應堪認定。
二、核被告所為，係犯刑法第三百二十條第二項之竊佔罪。爰審酌被告犯罪之動機僅
    為貪得不法利益竟公然竊佔他人土地、竊佔土地之範圍廣大、歷經時間逾十年之
    久、對被害人所生之損害鉅大，及犯罪後經被害人告訴猶未立即返還土地之態度
    等一切情狀，量處如主文所示之刑。末查被告前未曾受任何有期徒刑以上刑之宣
    告，此有臺灣高等法院被告全國前案紀錄表一份存卷可考，且已與被害人達成和
    解，有和解書一份在卷可參，其經此偵、審之教訓，自當知所惕勉而無再犯之虞
    ，本院綜核各情認上開對被告所宣告之刑以暫不執行為適當，故併予宣告緩刑三
    年，以啟自新。
據上論斷，應依刑事訴訟法第二百九十九條第一項前段，刑法第三百二十條第二項、
第七十四條第一款，罰金罰鍰提高標準條例第一條，判決如主文。
本案經檢察官黃梅淑到庭執行職務。
中      華      民      國      九十      年    十二      月    十一  日
                                  臺灣士林地方法院刑事第二庭
                                      法  官  王梅英
右正本證明與原本無異。
如不服本判決，應於判決送達後十日內，向本院提出上訴狀。
附錄法條：
刑法第三百二十條第二項：


司法院資訊處製作；財團法人民間司法改革基金會備份。
